臺灣苗栗地方法院民事判決　　　　　　　 95年度訴字第387號
原　　　告　乙○○
　　　　　　甲○○
　　　　　　丁○○
兼共　　同
法定代理人　丙○○
共　　　同
訴訟代理人　林宇文律師
被　　　告　戊○○
　　　　　　壬○○
　　　　　　己○○
　　　　　　　　　　　　號5樓.
　　　　　　庚○○
　　　　　　辛○○
　　　　　　　　　　　　號
共　　　同
訴訟代理人　林富華律師
上列當事人間請求侵權行為損害賠償事件，本院於民國96年6 月
15日言詞辯論終結，判決如下：
    主    文
被告應連帶給付原告丙○○新臺幣柒拾萬肆仟貳佰伍拾元，及
自民國九十五年十一月一日起至清償日止，按年息百分之五計算
之利息。
被告應連帶給付原告丁○○新臺幣陸拾柒萬仟肆佰肆拾伍元，
及自民國九十五年十一月一日起至清償日止，按年息百分之五計
算之利息。
被告連帶給付原告乙○○新臺幣貳拾貳萬柒仟貳佰拾玖元，及
自民國九十五年十一月一日起至清償日止，按年息百分之五計算
之利息。
被告連帶給付原告甲○○新臺幣肆拾壹萬柒仟伍佰伍拾元，及
各自民國九十五年十一月一日起至清償日止，按年息百分之五計
算之利息。
原告其餘之訴駁回。
訴訟費用由被告連帶負擔三分之二，餘由原告負擔。
本判決第一項、第二項命被告連帶給付部分，於原告丙○○、原
告丁○○、分別以新台幣貳拾肆萬元、新臺幣貳拾萬元供擔保
後，得假執行。但被告如以新台幣柒拾萬肆仟貳佰伍拾元、新
臺幣陸拾柒萬仟肆佰肆拾伍元分別為原告丙○○、原告丁○○
預供擔保，得免為假執行。
本判決第三項、第四項命被告連帶給付部分得假執行。但被告如
以新台幣貳拾貳萬柒仟貳佰拾玖元、新臺幣肆拾壹萬柒仟伍佰
伍拾元分別為原告乙○○、原告甲○○預供擔保，得免為假執
行。
原告其餘假執行之聲請駁回。
    事實及理由
壹、程序方面：
    按，訴狀送達後，原告不得將原訴變更或追加他訴，但請求
    之基礎事實同一，或該訴訟標的對於數人必須合一確定時，
    追加其原非當事人之人為當事人者，均不在此限，民事訴訟
    法第255 條第1 項第2 、3 款分別定有明文。查本件原告起
    訴時，原請求被告戊○○應給付原告新臺幣（下同）
    3,009,250 元（見本院95年度訴字第387 號卷第6 頁），嗣
    追加被告壬○○、己○○、庚○○、辛○○為被告，並變更
    請求為被告應連帶給付原告丁○○873,448 元、乙○○
    427,239 元、甲○○61 7,554元、丙○○1,034,250 元，及
    均自民國95年11月1日 起至清償日止，按年息5 ％計算之利
    息（見同上卷第349- 350頁），核原告之上開行為，於首揭
    法律規定尚無不合，應予准許，合先敘明。
貳、實體方面：
一、原告起訴主張：
  (一)被告戊○○等5 人之被繼承人顏本，於95年7 月12日下午5
    時許，騎乘車牌號碼MYM-139 號重型機車，沿台13線由苗栗
    （北）往三義（南）方向行駛，行經與銅鑼鄉縣竹
    森大橋交岔口，本應遵守道路交通號誌之指示，於行經有燈
    光號誌管制之交岔路口，不得闖紅燈，竟貿然闖紅燈，致撞
    及適沿苗128 縣道由通霄（西）往銅鑼（東）方向遵行號誌
    行駛之被害人劉美燕騎乘車牌號碼TT8-281 號輕型機車，造
    成劉美燕傷重不治死亡，系爭交通事故經警察大學鑑定，顏
    本應負全部之肇事責任。又原告丙○○等4 人為劉美燕之繼
    承人，顏本對原告丙○○等4 人應負侵權行為損害賠償責任
    ，而被告戊○○等5 人為顏本之繼承人，基於概括繼承之原
    則，應由被告等5 人對原告丙○○等4 人負侵權行為損害賠
    償責任。
  (二)茲將原告等人請求之項目及金額臚列如下：
  1.喪葬費：
    依民法第192 條第1 項之規定，不法侵害他人致死者，對於
    支出醫療及增加生活上需要之費用或殯葬費之人，亦應負損
    害賠償責任，原告丙○○因被害人劉美燕死亡，支出喪葬費
    用計新臺幣（下同）309,250 元，應由被告戊○○等5 人連
    帶賠償。
  2.扶養費：
    依目前社會經濟狀況與一般國民生活水準，雙親家庭中父母
    對於每名子女每年生活所需之扶養費至少各為102,239 元（
    計算式：204,477 元/2人＝102,239 元）。
    爰將請求金額說明如下：
  (1)原告丁○○於82年5 月17日生，自被害人劉美燕發生車禍事
    故死亡之日（即95年7 月12日）起算距離成年，尚有6 年10
    個月，為計算之方便，減縮為6 年，以6 年請求，則依霍夫
    曼計算法扣除中間利息，被告等人應連帶給付原告丁○○扶
    養費548,448 元（計算式：102,239 元×5.364370【6 年之
    霍夫曼係數】=548,448元）。
  (2)原告乙○○77年1 月25日生，自被害人劉美燕發生車禍事故
    之日（即95年7 月12日）起算距離成年，尚有1 年6 個月，
    為計算之方便，減縮為1 年，以1 年請求，則依霍夫曼計算
    法扣除中間利息，被告等人應連帶給付原告乙○○扶養費10
    2,239 元（計算式：102,239 元×1 【1 年之霍夫曼係數】
    =102 ,239 元）。
  (3)原告甲○○78年8 月8 日生，自被害人劉美燕發生車禍事故
    之日（即95年7 月12日）起算距離距離成年扣除月份，尚有
    3 年，依霍夫曼計算法扣除中間利息，被告等人應連帶給付
    原告甲○○扶養費292,554 元（計算式：102,239 元×
    2.861472【3 年霍夫曼係數】=292,554元）。
  3.精神慰撫金：
  (1)原告丙○○為被害人劉美燕之配偶，因本件車禍事故之發生
    ，痛失終身攜手相伴之妻子，而原告丙○○在本件車禍之後
    ，因難忍喪妻之痛，曾有二度自殺未遂之舉動，堪知原告丙○○受有極大精神痛苦，絕非筆墨得以形容，茲審酌兩造身
    分、地位、經濟狀況及原告丙○○受精神痛苦之程度，爰請
    求非財產上之損害賠償110 萬元，以資慰藉。
  (2)原告丁○○、乙○○、甲○○均為被害人之子女，因本件車
    禍而失怙，自此天人永隔，難重圓天倫之樂，且失慈母之呵
    護均堪認原告丁○○、乙○○、甲○○等三人受有極大精神
    痛苦等情為真實。爰審酌原告均年幼喪母，且均為無收入之
    在學學生，亦均無任何收入，另被告戊○○等5 人為顏本之
    繼承人，而顏本亦留下多筆土地可供渠等繼承，茲審酌兩造
    身分、地位、經濟狀況及原告丁○○、乙○○、甲○○所受
    精神痛苦之程度，原告丁○○、乙○○、甲○○各請求非財
    產上之損害賠償70萬元，實屬公允。
  (三)又原告等4 人業已依強制汽車責任保險法請領保險金150 萬
    元，每人平均分得375,000 元，此部分應予扣除。從而，請
    求被告戊○○等5 人連帶給付原告丙○○等4 人分別之請求
    為：
  (1)丁○○部分：扶養費548,448 元＋非財產上所害賠償700,00
    0 元－強制汽車責任保險金375,000 元＝873,448 元。
  (2)乙○○部分：扶養費102,239 元＋非財產上所害賠償700,00
    0 元－強制汽車責任保險金375,000 元＝427,239 元。
  (3)甲○○部分：扶養費292,554 元＋非財產上所害賠償700,00
    0 元－強制汽車責任保險金375,000 元＝617,554 元。
  (4)丙○○部分：劉美燕喪葬費309,250 元＋非財產上所害賠償
    1,100,000 元－強制汽車責任保險金375,000 元＝
    1,030,250 元。
  (四)綜上，爰依侵權行為法律關係請求被告等人連帶給付原告丁○○873,448 元、乙○○427,239 元、甲○○617,554 元、
    丙○○1,030,250 元之損害賠償金，並均自95年11月1 日起
    至清償日止，按年息百分之5 計算之法定遲延利息。
  (五)對於被告抗辯之陳述：
  1.就過失責任部分：
  (1)被告戊○○等5 人質疑警大鑑定報告中，有關「甲機車騎士
    （指顏本）與乙機車騎士（指劉美燕）兩相對位置之行車視
    線，極可能被右轉彎行進中之綠色貨車車身阻擋住，而無法
    互相看到對方機車欲進入路口之動態．．．」之認定，認為
    該綠色貨車並不足以阻擋劉美燕之視線，車禍之發生應係「
    在乙車視線無礙且已在搶綠燈，而甲車都已經右轉來到將進
    入往三義方向（即台13線外環道）之交叉路口西南之直行車
    ，若非乙車未注意車前狀況豈有對於正前方之來車視為無物
    之理」，而主張劉美燕就車禍之發生亦與有過失。惟姑不論
    被告所主張「甲車（指顏本）都已經右轉來到將進入往三義
    方向（即台13線外環道）之交叉路口西南之直行車」，係屬
    推測之詞並無任何證據足資佐證，本不足採信。又所謂劉美
    燕所駕駛之乙車「未注意車前狀況」，應係指劉美燕於通過
    斑馬線附近時，目光有略向右前方注視，以致於未能注意顏
    本之來車乙節。然：
  劉美燕係騎乘機車由通霄往銅鑼方向行駛，當時劉美燕之行
    車方向號誌為綠燈，為何劉美燕要向右注視，實有疑問？因
    為如果要注意來車，亦應係向左方注視方是。實係車禍地點
    苗栗縣銅鑼鄉苗128 線竹森大橋與銅鑼外環道口之情形係除
    如道路交通事故現場圖所示為一十字路口外，在劉美燕之右
    方尚有一從河邊堤防連接到十字路口之叉路，詳本院勘驗現
    場繪製圖，如果劉美燕騎乘機車要通過該十字路口之前，勢
    必要向右方注視，有無車輛從右側堤防引道上衝出，否則稍
    不注意即有可能為右側從堤防引道衝出之車輛撞擊，所以向
    右方略為注視，乃係當然。
  因案發地點苗栗縣銅鑼鄉苗128 線竹森大橋與銅鑼外環道口
    為雙向號誌，若劉美燕之行車方向係綠燈，則除非顏本之行
    進方向亦同劉美燕，否則顏本之行進方向號誌必為紅燈，是
    以劉美燕在通過該路口時，最須要注意者就是右邊堤防引道
    之車輛，其餘方向之車輛均係紅燈停止狀態，縱然係對方車
    亦為綠燈，但如果要左轉，亦須減速禮讓劉美燕車輛，因轉
    彎車須禮讓直行車之路權，所以劉美燕在遵守交通規則正常
    駕駛之情況下，如何能預料到左方車輛會闖紅燈，甚至未禮
    讓直行車而左轉。
  尤其以本件撞擊之激烈，劉美燕從碰撞地點在斑馬線附近噴
    到四線道路中央部份，其距離之遠，可知速度之快撞擊力道
    之強，在此情況之下，縱然劉美燕未向右方注視，但是否即
    能閃避顏本快速之車輛，亦有疑問。
  且蒙本院勘驗光碟亦可知，在劉美燕所騎乘之機車通過斑馬
    線之前，其已從注視右前方，回頭注視前方，但當時劉美燕
    尚未通過斑馬線，而本件車禍係在劉美燕通過斑馬線之後，
    所以顯然劉美燕在遭撞擊時業已注視正前方，並無向右前方
    注視之情形，但被告卻稱劉美燕未注意車前狀況對正前方之
    來車視為無物，實係曲解勘驗光碟所顯示之內容。
  縱然劉美燕行車之際係注視正前方，但左方闖越紅燈之來車
    ，恐怕亦非劉美燕注視所能及，是以本件車禍完全係因顏本
    急速闖越紅燈所導致，與劉美燕是否注視右前方根本無關（
    更何況從光碟中可知，劉美燕在通過斑馬線前已回頭注視正
    前方），雖然被告主張顏本是與劉美燕逆向左轉之直行車，
    但此為被告等人之揣測，自不足憑。
  (2)又，被告戊○○等5 人質疑警大鑑定報告書有關顏本行車路
    線，未考慮系爭光碟中00000000-000000 ～00000000-00000
    0 [06]檔案，因依該檔案翻拍照片被告等人主張，畫面中之
    騎士為顏本，而畫面上之路段尚未到達竹森村三厝屋，依顏
    本之前進方向呈現逐漸向左側行進之動態，足徵顏本應係要
    駛入苗128 線道路無訛，進而主張顏本係轉入苗128 線繞一
    圈回到竹森橋左轉續往三義方向，而形成在竹森橋左轉時與
    劉美燕之車輛呈逆向車，而主張未闖越紅燈，認為警大鑑定
    報告書有所疏漏，並要求重新鑑定。然：
  被告戊○○等5 人所主張照片上之騎士為顏本，但該照片景
    像模糊騎士面孔、車輛均無法辨別，且該名騎士戴有安全帽
    ，故是否為顏本實有疑問，被告等人如主張該名騎士為顏本
    ，應先加以證明。
  其次，被告等人所主張顏本繞苗128 縣道一大圈要返回三義
    方向，但由車禍現場觀之可知顏本騎車速度之快，顯然係在
    趕時間，既然係趕時間豈有可能繞遠道至苗128 縣道，而不
    選擇行走台13線外環道，足知被告等人主張實不符合常理。
  2.就請求賠償金額部分：
    被告等人雖抗辯扶養費之計算標準，應依所得稅扶養親屬寬
    減額作為計算標準，然此實與目前社會實際消費狀況不符，
　　蓋親屬寬減額每年每人僅72,000元，平均12個月，1個月1人
  　之生活支出僅有5,000 元，實不合情理。而依台灣高等法院
    台中分院95年度訴字第33號損害賠償事件，計算侵權行為損
    害賠償之扶養費，係依「行政院主計處所編製之國民所得統
    計摘要記載，依93年度平均每人民間最終消費支出為284,75
    3 元」為標準，另台灣高等法院台中分院95年度訴字第38號
    損害賠償事件，計算侵權行為損害賠償之扶養費，亦依「94
    年家庭收支統計表所載，台中縣每人平均消費額為806,729
    元」作為計算標準，甚至台灣高等法院台中分院94年度重上
　　字第122號民事判決更說明「免稅額之設定係為避免侵蝕國
  　家稅基為前提下所設，依一般社會客觀經驗法則，此數額實
    遠低於生活費，與現實生活所需不符，故扶養費應以年度平
    均每人民間消費支出275,086 元為計算基礎方為合理，衡諸
    當今社會情況，自屬可採」，上開判決均係採用「年度平均
    每人民間消費支出」作為計算標準。如此見解亦為最高法院
    96年度台上字第399 號判決所採用，雖然該判決係發回臺灣
    高等法院更審，但其更審理由中並非係廢棄原審法院有關扶
    養費計算標準採用「臺北縣平均每戶家庭消費性支出金額」
  　，由此反面言之即可知最高法院亦肯定此計算標準，可知被
    告等人所辯，洵無理由。
二、被告則以：
　(一)被告之被繼承人顏本，於95年7 月12日下午17時34分許騎乘
  　車牌號碼MYM-139 號重型機車，與原告之被繼承人劉美燕騎
    乘車牌號碼TT8-281 號輕型機車，在台13線外環道與竹森大
    橋口發生碰撞，雙方人、車倒地，顏本與劉美燕送醫後均死
    亡。原告主張顏本違規闖紅燈乙節，無非係以苗栗縣警察局
    苗栗分局銅鑼分駐所員警繪製之道路交通事故現場圖及交通
    事故現場監視器光碟片2 片為憑據，惟查上揭現場圖及事故
    現場照片所示，雙方人、車發生撞擊後之位置，均已在路口
    之西南方，雖可證劉美燕是由通霄（西）往銅鑼（東）行駛
    ，亦即行駛在苗128 線上；但並不足以證明顏本一定是由苗
    栗（北）往三義（南）行駛，亦即顏本往三義方向亦可經由
    銅鑼（東）往三義（南）。足徵原告主張顏本闖紅燈乙節，
    迄未舉證以實其說，其起訴顯無理由，應予駁回。
  (二)本件就被告之被繼承人顏本之行車方向乙節，所有供述或非
    供述證據中，僅有苗栗縣警察局苗栗分局銅鑼分駐所員警繪
    製之道路交通事故現場圖肇事經過摘要記載「顏本騎乘MYM-
    139 號重機由苗栗（北）往三義（南）行駛」等語，其依據
    何等事證作此研判並不明確。是以，被告之被繼承人顏本與
    劉美燕發生撞擊前，並無任何證據足以證明顏本一定是經由
　　台13線外環道由苗栗（北）往三義（南）行駛。蓋：
　1.倘若顏本是行駛苗128線而到達現場：即自銅鑼（東）往三
  　義（南）。經查苗128 線與台13線外環道兩者之差異，前者
    沿途有建築物（住家、商店、檳榔攤、自來水廠）、客運車
　　站牌、並可通往銅鑼市區，後者則無。衡酌上揭顏本於17時
  　24分56秒係在三厝屋前之路段（由北往南），而兩車撞擊時
    間約在17時34分16秒.940 ， 等於是在10分鐘後，顏本若行
    駛苗128 線途中有數處之號誌管制因而此時間較吻合相關之
    距離；相反地，若係行駛台13線外環道且在速限下，其所需
    之時間應較短。再查卷附路口監視器光碟片（下稱系爭光碟
    片
　　），檔案00000000-000000~00000000-000000﹝06﹞經沖洗
  　影像，其中17時24分55秒.710 至17 時24時58秒.890 間 所
    示行駛中之機車騎士即顏本，此畫面之路段並非在本件交通
    事故現場圖所示之範圍內，其應如附圖（卷第174 頁）所示
    之機車位置路段。又事實上，該畫面之路段雖仍係4 線車道
    、
　　行進方向由北往南，惟尚未到達竹森村三厝屋，亦即顏本往
  　前直行至三厝屋後有二條道路均可到達本件事故現場，往左
    側即行駛苗128 線，往右側即行駛台13線外環道。上揭照片
    均顯示顏本之前進方向（由北往南）呈現逐漸向左側行進之
    動態，而對照如附圖所示左側即苗128 線，益徵顏本應係要
    駛入苗128 縣道路無訛。承上，系爭光碟片第1 個檔案：00
    000000-000000~00000000-000000 ﹝06﹞翻拍沖洗之影像，
    其既經主管路口監視系統之單位及人員截錄於光碟片內，顯
    而易見除被告外已有其他第三人辨視出該機車騎士即係顏本
    ，否則該路段既非肇事路口之監視器所能拍攝到之畫面何以
    截取而燒錄在內。另參照卷附苗栗縣銅鑼鄉公所函說明二「
    前述日期案件事發經過本所已於95年7 月12日拷貝監視錄影
    畫面並燒製光碟片交由本鄉銅鑼警察分駐所參辦在案。」等
    語，可知上揭顏本騎乘機車行進影像﹝且戴有安全帽，與案
    發現場遺有安全帽，並無不符﹞乃眾所皆知之事實已毋庸舉
    證。益徵原告於綜合言詞辯論意旨狀再爭執「該照片影像模
    糊騎士面孔、車輛無法辨別，且該名騎士戴有安全帽，故是
    否為顏本實有疑問，被告…應先加以證明。」云云，委無足
    採。此外，原告復於綜合言詞辯論意旨狀諉稱「…由車禍現
    場觀之可知顏本騎車速度之快，顯然係在趕時間，既然係趕
    時間豈有…」云云，應屬其自行推測之語；反觀卷附調查筆
    錄記載「（劉美燕離家時有無告知要前往何處？）要往銅鑼
    市區? 其女兒回家。」等語（參見鈞院卷第43頁），可知劉
    美燕在案發當時應是有時間壓力，是以在綠燈僅剩1.67秒即
    將轉換號誌之下趕時間而疏於注意前方來車等情，足堪認定
    。按道路交通安全規則第102 條第1 項第6 款規定「轉彎車
    應讓直行車先行。但直行車尚未進入交岔路口，而轉彎車已
    達中心處開始轉彎, 直行車應讓轉彎車先行。」，顏本之行
    車方向與劉美燕之行車方向均係在綠燈之情況下，顏本得左
    轉且已通過交岔路口中心而將轉進往三義（南）之車道（參
    見被證二，兩車撞擊之最初接觸位置在交岔路口中心點之西
    南方），而劉美燕雖係直行車但其尚未進入交岔路口，稽諸
    上開規定，可知顏本已無轉彎車讓直行車之適用，反倒是劉
    美燕應讓顏本先行，但因劉美燕未注意車前狀況而肇致車禍
    發生。益徵本件交通事故之肇致，劉美燕之行為應屬肇事原
    因。
  2.倘若顏本是行駛台13線外環道而到達現場：即自苗栗（北）
    往三義（南）。經查苗栗（北）往三義（南）方向有一輛小
　　貨車在此路口右轉至通霄（西）方向，該小貨車右轉之影子
  　自17時34分10秒.340 即 開始至17時34分12秒.200 ， 此有
    路口監視器光碟片沖印之照片可證。此外，該小貨車在17時
    34 分14 秒.270 前 已進入竹森橋。設若顏本與小貨車同向
    行駛台13線外環道，因顏本之行車位置在小貨車之後右方，
    即有可能因小貨車之高度及小貨車（在紅燈下）右轉等情而
    造成顏本亦隨著直行通過路口；另審酌顏本幾乎係將完全通
    過路口始與劉美燕發生撞擊，則因小貨車阻礙顏本之視線跟
    隨其誤闖紅燈，而未能看到劉美燕直行將通過行人穿越道，
    復因劉美燕如前所述未注意車前狀況，因而肇致本件事故之
    發生。至於原告主張小貨車有無擋住顏本之視線，根本不是
    重點
　　云云，非但無視上述小貨車開始轉彎之時間、位置及最初撞
  　擊位置顏本已將完全通過路口進入往三義（南）之車道等情
    ，且依其所作之推論適足以證明顏本之行車方向不是台13線
    外環道，顏本自無闖紅燈之情事。另查劉美燕應無視線被上
    揭右轉綠色貨車擋住之情事，徵諸苗128 線竹森大橋路段，
    由通霄往銅鑼﹝由西往東﹞之劉美燕行車方向，監視器翻拍
    沖洗影像顯示，17時34分14.270秒綠色貨車已右轉進入苗12
    8 線而劉車尚未在此畫面內；17時34分14.770秒綠色貨車已
    完全進入苗128 線而劉車在此畫面才出現機車前輪；再參照
    被證三編號3 至編號12照片俱見劉車（劉美燕）在未到達停
    止線時，綠色貨車早就與劉美燕車身錯開，甚至在劉美燕之
    左側後方，劉美燕之視線並無任何障礙可言，反倒是劉美燕
    從上開照片中可看見其頭向右即未注意車行之前方。益徵劉
    美燕在綠燈剩1.670 秒之際進入路口，在劉美燕視線無礙且
    已在搶綠燈，而顏本都已經左轉來到將進入往三義方向（即
    台13線外環道）之交叉路口西南之直行車，若非劉美燕未注
    意車前狀況豈有對於正前方之來車視為無物之理。劉美燕既
    然違反注意義務，自不得主張信賴利益原則。
　(三)再者，劉美燕於行駛苗128 線尚未進入肇事路口時即有未注
  　意車前狀況之情形存在，迄至通過行人穿越道時依然如此。
    以上等情，有沖洗上揭光碟影像之照片可證。且依上開編號
    12照片所示，17時34分16秒.200 劉 美燕騎乘機車尚未完全
    通過行人穿越道，但在17時34分16秒.940 兩 車已撞擊；亦
    即劉美燕在通過行人穿越道後0.740 秒即與顏本騎乘機車相
    撞。足見劉美燕既然直行車，其行進方向係綠燈，且無任何
    障礙物擋住視線，卻因自己未注意車前之狀況，而與來車相
    撞，自難謂其無過失。況查劉美燕為無照駕駛，顯違反道路
    交通管理處罰條例第21條第1 項第1 款，徵諸卷附道路交通
    事故調查報告表（二）○31駕駛執照種類「18：無駕駛執照
    」之記載（見同上卷第41頁）。足徵劉美燕之違規行為即違
    反保護他人之法律者，自應推定其有過失。原告諉稱「劉美
    燕通過該路口時，最須要注意者就是右邊堤防引道之車輛…
    在此情況之下，劉美燕往右側注意係駕駛之正當行為，更何
  　況注視之後…即向前注視…」云云乙節，顯屬誤導法院之飾
    詞。事實上，以劉美燕騎乘機車行駛於竹森橋上之高度毋庸
    移轉頭部向右方注視，亦即只要用眼睛之餘光即可將右側堤
    防引道上有無車輛行駛之動態掌握。況查參照原告於是日書
    狀附件一A 、B 照片所示，該引道之出入口與台13線外環道
    銜接處即劃有行人穿越道，可知該引道應非作為一般道路使
    用；又縱有車輛進、出此引道時，該車輛在上開銜接處勢必
    先停止再進入或出來，其速度應是慢速，亦即無如原告所云
    「要通過該十字路口之前勢必要向右方注視，有無車輛從右
    側堤防引道上衝出」之情事。再者，承前所述劉美燕向右注
    視而未注意車前狀況之情事在其未通過行人穿越道之前、之
    後均有存在。均足徵原告上揭所云，非可置信。
  (四)雖卷附中央警察大學交通學系鑑定報告書認定顏本（甲車）
　　行進方向係由台13線外環道路，即由苗栗往三義﹝由北往南
  　﹞之方向行駛進入路口乙節，無非係以1.刮地痕走向；2.卷
    二第160 至165 頁編號9 至23之甲車行進方向，兩車碰撞過
    程之照片；3.台13線外環道路，由苗栗往三義方向行進中之
    車流分析得知…等情為論據。惟查：
  1.其就被告已提出顏本是由苗128線，即由銅鑼往三義﹝由東
　　往南﹞之方向行駛進入路口乙節之事證，並未有任何論述及
  　分析，顯有疏漏。
  2.況查上揭鑑定報告書所載「卷二第160至165頁編號9至23之
　　照片」，縱有顯示甲車行進方向即呈現直行，惟其仍應係已
  　到達肇事路口之動態，且承如被告上揭提出之事證所示顏本
    由苗128 線，即由銅鑼往三義之方向行進﹝由東往北﹞，顏
    本之行車方向與劉美燕之行車方向均係在綠燈之情況下，顏
    本得左轉且已通過交岔路口中心而將轉進往三義（南）之車
    道，斯時顏車已呈現直行動態之情況下而與劉美燕發生碰撞
    亦是可能。是以，鑑定報告若以甲車在肇事路口碰撞前為直
    行動態結果而推論甲車係由台13線外環道即由苗栗往三義﹝
    由北往南﹞駛入路口，究屬率斷。
  3.此外，鑑定報告書所載「台13線外環道車流分析（第9 頁至
    1
　　0頁）」而論斷甲車應係行駛台13線外環道北往南直行進入
  　路口之行駛方向乙節，並未指明甲車是監視器畫面上（根據
    其分析台13線外環道南北方向17時33分40.610秒至17時34分
    23.610秒行車方向之號誌燈號為紅燈）哪一部機車；且在此
    段（B） 之論述有2 處，與事證有出入。
  4.上揭鑑定結果認為甲機車騎士顏本為肇事原因乙節，係以顏
　　本行進方向係由台13線外環道路段（由北往南）進入肇事路
  　口為前提，而此前提之論據有如上之疏漏、率斷及欠缺證據
    等情，該結果自難輕採。故懇請鈞院再送鑑定，以臻明確。
  (五)就原告請求損害賠償範圍之依據及數額，抗辯如下：
  1.喪葬費用不予爭執，事實上兩造之各被繼承人後事均係委由
    同一家葬儀社代辦。
  2.關於扶養費之計算標準應依所得稅扶養親屬免稅額作為基準
　　，至於原告所提出台灣高等法院台中分院三則裁判要旨僅係
  　就個案之見解，並無拘束力。縱又提出最高法院96年度台上
    字第399 號判決，該判決亦非判例應無拘束下級法院之效力
    ；其更審理由雖未廢棄原審法院有關扶養費計算標準採用「
    台北縣平均每戶家庭消費性支出金額」乙節，因其為法律審
    在原審得依職權認定事實及取捨證據而無判決違背法令情事
    者即無廢棄之理由。均足徵上揭裁判要旨，尚難遽予作為原
    告有利之認定。
  3.關於原告等4人主張非財產上損害金額，不論各名子女一人
　　700,000元，抑或配偶1,100,000元，均嫌過高，應予酌減。
　　另查本件交通事故發生後，原告丙○○多次率眾至顏本靈堂
  　前施予各種恐嚇、脅迫之話語及行徑，極盡羞辱之能事，不
    待贅述，迄今本件訴訟進行中，顏家住處仍有其蓄意污損之
    情事，被告已有保留相關事證，於肇事責任未釐清前已百般
    忍受並隱忍不發一語，爰供本院參酌。
  (六)綜上，原告之請求無理由，並聲明：請求駁回原告之訴。
三、本件依民事訴訟法第270 條之1 第1 項第3 款、第271 條之
    1 規定，整理並協議簡化爭點及不爭執事項後，兩造同意就
    本院於96年6 月15日辯論程序中，兩造協議簡化之爭點為主
    張及辯論，依同法第270 條之1 第3 項之規定，本院僅須就
    兩造協議簡化之爭點為審究（見同上卷第373-385 頁），茲
    兩造所不爭執之事項如下：
　(一)本件交通事故發生之時間為95年7月12日下午5時40分左右，
  　地點在苗栗縣銅鑼鄉台13線與苗128 縣道竹森大橋交岔口，
    顏本係由苗栗（北）往三義（南）方向行駛，劉美燕係由苗
    128 縣道由通霄（西）往銅鑼（東）方向行駛，兩造之被繼
    承人劉美燕及顏本均因本件交通事故而死亡。
  (二)原告丙○○因被害人劉美燕死亡，支出喪葬費用計309,250
    元。
  (三)原告等人業已領取強制汽車責任保險金1,500,000 元，每人
    平均分得375,000 元。
  (四)94年度苗栗縣每人每年之消費支出160,291 元【計算式：苗
    栗縣消費性支出591,475 元÷平均每戶人數3.69人＝160,29
    1 元。所得稅撫養特別扣除額則為74,000元。
  (五)依兩造在國稅局之財產總歸戶資料如下：原告丙○○名下無
    不動產，僅有國瑞汽車1 部，94年度任職富格蘭科技有限公
    司，薪資所得530,000 元，原告丁○○、乙○○、甲○○3
    人均在就學，被告戊○○名下有坐落苗栗縣三義鄉○○段71
    8 地號等8 筆土地，被告己○○名下有坐落苗栗縣銅鑼鄉○○段1077地號等5 筆土地，被告辛○○名下有坐落苗栗縣銅
    鑼鄉○○段1089地號等12筆土地。
  (六)對於車禍責任鑑定機構，兩造於本院審理中已合意由警察大
    學進行鑑定。
  (七)被告戊○○於本院95年度繼字第328 號裁定限定繼承，裁定
    之效力及於其他繼承人。
四、按因故意或過失，不法侵害他人之權利者，負損害賠償責任
    ，民法第184 條第1 項前段定有明文。駕駛人駕駛汽車，應
    遵守道路交通標誌、標線、號誌之指示，道路交通安全規則
    第90條明定明確。本件原告等人主張被告等人之被繼承人顏
    本騎乘MYM-139 號機車，行經肇事路段時，因未遵守燈光號
    誌之指示，貿然闖紅燈，造成劉美燕之死亡，顏本顯有過失
    ，惟為被告等人所否認，並以上揭情詞置辯，經查：
  (一)本件交通事故發生之地點係位於苗栗縣銅鑼鄉○○○○ ○道竹
    森大橋及台13線外環道路之交岔路口，該交岔路口設有行車
    管制號誌（即紅綠燈）以指示車輛、行人行進，有現場勘驗
    筆錄在卷（見同上卷第194-196 頁）可按，而詳觀由路口監
    視器翻拍之照片（見同上卷第150-167 頁）可知，劉美燕騎
    乘車牌號碼TT8-281 號機車由通霄（西）往銅鑼（東）方向
    行駛進入路口時，劉美燕所騎乘機車之行駛方向之行人穿越
    號誌燈號為綠燈，依同一道路之行車管制號誌綠燈燈號與行
    人穿越燈號係一致之燈號設計原理，此亦表示劉美燕行經該
    路口時之行車號誌燈號亦為綠燈。因此，車禍發生時，劉美
    燕騎乘機車行駛之竹森大橋路口交通號誌係綠燈，為可通行
    狀態，而詳觀由苗栗縣警察局苗栗縣分局銅鑼分駐所檢附之
    道路交通事故現場圖及現場照片（見同上卷第39、48-53 頁
    ）可知，兩車之碰撞位置應在交岔路口之西南方區域，刮地
    痕之方向係與台13線外環道路呈西北往東南之方向刮出，故
    可推知顏本騎乘車牌號碼MYM-139 號機車係由苗栗（北）往
    三義（南）方向行駛，二車碰撞後才會產生由西北往東南偏
    斜走向之刮地痕。從而，顏本係由北往南方向行駛，二車碰
    撞之時間點為下午17時34分16.940秒，而劉美燕之行駛方向
    ，於同時分之18.610秒之前均為綠燈，因此，二車發生碰撞
    當時，路權仍歸屬劉美燕可行駛之狀態，足證顏本未遵交通
    號誌闖紅燈導致發生本件交通事故。
  (二)再由苗栗縣警察局苗栗縣分局銅鑼分駐所檢附之交通事故現
    場照片（見同上卷第48-53 頁）及兩造提出之車損照片（見
    同上卷第19-71 頁、第182-183 頁）以觀，顏本騎乘車牌號
    碼MY M-139號機車車損最嚴重之處係在車頭前輪部位，前輪
    輪胎鋼圈有一處嚴重內凹，兩支龍骨支架折斷並向內凹折，
    前輪蓋撞擊凹陷，前大燈兩側左、右方向燈損壞，而其出尾
    部分並無任何車損痕跡，而劉美燕騎乘之車牌號碼TT8-281
    號機車車損最嚴重之部位係左側車身中央車殼座墊下方部位
    ，車身左側中央部位遭嚴重撞擊，座墊前半部下方左側淡紫
    色車殼撞碎掉落，左側腳踏板處白色飾板撞損，機車座墊鬆
    脫，座墊後半部左側車殼飾板至車尾部向右移位，車身右側
    ，座墊下緣淡紫色車殼有刮痕，右側腳踏板處白色飾板下緣
    有刮痕之外，其車頭、車尾部位，並無車損痕跡，其車頭、
    車尾部位並無車損之痕跡，由此推論，本件交通事故應係顏
    本騎乘車牌號碼MYM-139 號機車之車頭碰撞劉美燕騎乘車牌
    號碼TT8-281 號機車車身左側中央部位。
  (三)綜上，本件交通事故應係顏本騎乘車牌號碼MYM-139 號機車
    ，由台13線北往南行駛，行經台13線外環道路與苗128 線道
    竹森大橋交岔路口時，遇前方路口號誌為紅燈之情形下，違
    反行車管制號誌之規定而逕行進入路口，並以車頭前輪碰撞
    劉美燕騎乘車牌號碼TT8-281 號機車之車身左側中間部位，
    造成伊及劉美燕均傷重不治死亡，為肇事原因，劉美燕騎乘
    車牌號碼TT8-281 號機車，依照行車管制號誌之規定正常行
    駛進入路口，遭違反行車管制號誌之顏本騎乘車牌號碼MYM-
    139 號機車直接碰撞，劉美燕無法防範，無肇事因素，復有
    中央警察大學交通學系詹丙源教官出具之鑑定報告書亦同本
    院上開認定（見同上卷第213-243 頁）。從而，本件原告主
    張被告等人之被繼承人顏本對於上開車禍之發生，負有過失
    責任等語，應屬足取，被告等人雖辯稱應由原告等人之被繼
    承人劉美燕負肇事責任等語，則委不足取。
  (四)被告等人雖另聲請本院將本件交通事故送請國立澎湖科技大
    學服務業經營管理研究所重新鑑定，然兩造既於本院95年11
    月1 日審理時既已同意由中央警察大學為鑑定機關（見同上
    卷第134 頁），則兩造自應受該鑑定意見之拘束，況該鑑定
    報告書依據肇事地點之道路狀況、天候、當事人與車輛行向
    、終止位置、肇事現場之刮地痕、散落物及血跡、兩車車損
    狀況及劉美燕與顏本之傷亡情形等跡證，推論顏本應負本件
    交通事故之肇事責任，核與論理法則及經驗法則無違，自可
    採信。是以，本件交通事故責任業經本院為上開審認，且前
    開單位鑑定亦同本院之認定，則本件應無再送鑑定之必要，
    併此敘明。
五、按不法侵害他人致死者，對於支出醫療及增加生活上需要之
    費用或殯葬費之人，亦應負損害賠償責任；被害人對於第三
    人負有法定扶養義務者，加害人對於該第三人亦應負損害賠
    償責任；不法侵害他人致死者，被害人之父、母、子、女及
    配偶，雖非財產上之損害，亦得請求賠償相當之金額，民法
    第192 條第1 項、第2 項、第194 條分別定有明文。又繼承
    ，因被繼承人死亡而開始，繼承人自繼承開始時，除本法另
    有規定外，承受被繼承人財產上之一切權利、義務，但權利
    、義務專屬於被繼承人本身者，不在此限，民法第1147、11
    48條分別規定明確。查被告等人為顏本之繼承人，有戶籍謄
    本在卷（見同上卷第94-98 頁）可佐，顏本既應負本件交通
    事故之肇事責任，而被告等人又未於法定期間內聲明拋棄繼
    承，依概括繼承原則，自應繼承顏本之損害賠償債務。茲就
    原告等人得請求之損害賠償項目及金額，析述如下：
  (一)喪葬費用：
    查原告丙○○因被害人劉美燕死亡，支出喪葬費用計309,25
    0 元，業據其提出喪葬費用單據（見同上卷第12-14 頁）為
    證，被告等人就此部分不爭執，堪信為真實，因此，被告等
    人應連帶給付原告丙○○之喪葬費用為309,250 元。
  (二)扶養費：
  1.按直系血親相互間互負扶養義務，負扶養義務者有數人而其
    親等同一時，應各依其經濟能力分擔義務；夫妻互負扶養之
    義務，其負扶養義務之順序與直系血親卑親屬同，民法第11
    14條第1 款、第1116條之1 分別定明文。經查，原告丙○○
    為被害人之配偶，原告丁○○、乙○○、甲○○為被告劉美
    燕之子女，此有原告提出之戶籍謄本在卷（見同上卷第59-6
    1 頁）可按。因此，對原告丁○○、乙○○、甲○○負有扶
    養義務之人除被害人外，尚有原告丙○○，是被害人劉美燕
    應負擔之扶養義務則為1/2 。
  2.又扶養之程度，應按受扶養權利者之需要，與負扶養義務者
    之經濟能力及身分定之，而我國國民所得已大幅提高，以申
    報綜合所得稅納稅義務人扶養親屬寬減額之標準為扶養費請
    求計算之基準，已不符我國國民一般消費水準，是被告等人
    辯稱扶養費之計算標準應依所得稅扶養親屬免稅額作為基準
    ，委不足取。然被害人劉美燕生前住所設於苗栗縣銅鑼鄉，
    於95年7 月12日死亡，惟行政院主計處迄今尚未公佈95年度
    苗栗縣每人每年經常性支出之資料，經本院電詢該主管機關
    承辦單位，亦表示目前無法提供該資料，須至今年8 月底之
    後始能將95年度之家庭收支調查資料統計完竣，有公務電話
    紀錄附卷可佐。準此，本院審酌上情，認應以94年度苗栗縣
    每人每年之經常性支出204,477 元【計算式：（苗栗縣消費
    性支出591,475 元＋非消費性支出163,044 元）÷平均每戶
    人數3.69人＝204,477 元（元以下四捨五入）】為計算基準
    ，較符被害人劉美燕死亡時之實際生活情況。茲將原告等人
    得請求之扶養費分述如下：
  (1)原告丁○○為被害人劉美燕之長子，82年5 月17日生，有戶
    籍謄本在卷（同上卷第61頁）可按，自被害人劉美燕發生車
    禍事故死亡之日（即95年7 月12日）起算距離成年，尚有6
    年10個月，以6 年計算，依臺灣地區94年家庭收支調查報告
    表中94年「苗栗縣」每人每年之經常性支出為204,477 元，
    而原告丙○○為原告丁○○之父親，應與被害人劉美燕各負
    擔2 分之1 之扶養義務，因此，依霍夫曼係數表扣除中間利
    息後（第一年不扣除中間利息），丁○○得一次請求之扶養
    費為548,445 元【計算式：204,477 ×5.00000000（此為應
    受扶養6 年之霍夫曼係數）＝1,096,890 元（小數點以下四
    捨五入），1,096,890 ÷2 ＝548,445 元】。
  (2)原告乙○○為被害人劉美燕之長女，77年1 月25日生，有戶
    籍謄本附卷（同上卷第60頁）可詳，自被害人劉美燕發生車
    禍事故之日（即95年7 月12日）起算距離成年，尚有1 年6
    個月，伊為計算之方便，主張以1 年為計算基準，而原告丙○○為原告乙○○之父親，應與被害人劉美燕各負擔2 分之
    1 之扶養義務，因此，依霍夫曼係數表扣除中間利息後（第
    一年不扣除中間利息），被告等人應連帶給付原告乙○○扶
    養費計102,239 元【計算式：204,477 元×1 （此為應受扶
    養1 年之霍夫曼係數）=204,477元，204,477 ÷2 ＝
    102,239 元（元以下四捨五入）】。
  (3)原告甲○○為被害人劉美燕之次女，78年8 月8 日生，有戶
    籍謄本在卷（同上卷第60頁）可佐，自被害人劉美燕發生車
    禍事故之日（即95年7 月12日）起算，距離成年尚有3.08年
    ，主張扣除月份後以3 年為計算基準，而原告丙○○為原告
    甲○○之父親，亦應與被害人劉美燕各負擔2 分之1 之扶養
    義務，因此，依霍夫曼係數表扣除中間利息後（第一年不扣
    除中間利息），被告等人應連帶給付原告甲○○扶養費計29
    2,553 元【計算式：204,477 ×2.00000000（此為應受扶養
    3 年之霍夫曼係數）=585,105元（小數點以下四捨五入），
    58 5,105÷2 ＝292,553 元】。
  (三)精神慰撫金：
    查原告丙○○為被害人黃明華之配偶，52年8 月7 日生，有
    戶籍謄本在卷（見同上卷第59頁）可稽，於被害人劉美燕死
    亡時，年45歲，正值壯年，原告丁○○、乙○○、甲○○為
    被害人劉美燕之子女，有上開戶籍謄本可佐，原告等人遽失
    配偶及母親，遭受人倫至親天人永隔之悲痛，家庭歡樂不再
    ，椎心刺骨之痛，當可想見，渠等請求精神慰撫金，自非無
    據。茲審酌丙○○名下無不動產，僅有國瑞汽車1 部，94年
    度任職富格蘭科技有限公司，薪資所得530,000 元，丁○○
    、乙○○、甲○○3 人均在就學，被告戊○○名下有坐落苗
    栗縣三義鄉○○段718 地號等8 筆土地，被告己○○名下有
    坐落苗栗縣銅鑼鄉○○段1077地號等5 筆土地，被告辛○○
    名下有坐落苗栗縣銅鑼鄉○○段1089地號等12筆土地，均有
    相當之價值，爰綜合兩造上開身分、地位、經濟能力暨其他
    一切情事，認為原告丙○○部分請求精神慰撫金1,100,000
    元，其餘原告各請求700,000 元，顯屬過高，原告丙○○部
    分應以800, 000元，其餘原告則各應以500,000 元為公允，
    逾此部分之請求，並不足採。
  (四)綜上，丙○○得請求賠償之金額為1,109,250 元【計算式：
    309,250 ＋800,000 ＝1,109,250 】，丁○○得請求賠償之
    金額為1,048,445 元【計算式：548,445 ＋500,000 ＝1,04
    8,445 】、乙○○得請求賠償之金額為602,239 元【計算式
    ：102,2 39＋500,000 ＝602,239 】，甲○○得請求賠償之
    金額為792, 553元【計算式：292,553 ＋500,000 ＝792,55
    3 】。
六、末按保險人於被保險汽車發生汽車交通事故時，依本法規定
    對請求權人負保險給付之責。保險人依本法規定所為之保險
    給付，視為被保險人損害賠償金額之一部分；被保險人受賠
    償請求時，得扣除之，強制汽車責任保險法第25條第1 項、
    第32條分別定有明文。是以，加害人或強制汽車責任保險之
    被保險人於該範圍內之損害賠償責任即因而解免。查本件原
    告等人業已領取強制汽車責任保險金1,500,000 元，每人平
    均分得375,000 元，為兩造所不爭執，原告等人上開請求之
    金額經各扣除375,000 元後，原告丙○○、丁○○、乙○○
    、甲○○得請求賠償之金額分別為734,250 元【計算式：
    1,1 09,250－375,000 ＝534,250 】、673,445 元【計算式
    ：1,048 ,445 －375,000＝673,445 】、227,239 元【計算
    式：602,23 9－375,000 ＝227,239 】、417,553 元【計算
    式：792,553 －375,000 ＝417,553 】。
七、綜上所述，顏本騎乘車牌號碼MYM-139 號機車，由台13線北
    往南行駛，行經台13線外環道路與苗128 線道竹森大橋交岔
    路口時，遇前方路口號誌為紅燈之情形下，違反行車管制號
    誌之規定而逕行進入路口，並以車頭前輪碰撞劉美燕騎乘車
    牌號碼TT8-281 號機車之車身左側中間部位，造成被害人劉
    美燕傷重不治死亡，為有過失，而原告等人為被害人劉美燕
    之繼承人，被告等人為顏本之繼承人，依概括繼承原則，被
    告等人自應對原告等人負侵權行為損害賠償責任。從而，原
    告丙○○、丁○○、乙○○、甲○○等人本於侵權行為法律
    關係，分別請求被告等人連帶賠償734,250 元、673,445 元
    、227,239 元、417,553 元，及均自95年11月1 日起至清償
    日止，按年息5 ％計算之利息，為有理由，應予准許，逾此
    範圍，為無理由，應予駁回。
八、原告丙○○、丁○○及被告等人均陳明願供擔保，聲請宣告
    假執行或免為假執行，於原告丙○○、丁○○勝訴部分，核
    無不合，爰均酌定相當擔保金額准許之。又本件係關於財產
    權之訴訟所命被告應連帶給付金額未逾500,000 元以下之判
    決，應依民事訴訟法第389 條第1 項第5 款規定，依職權宣
    告假執行，被告等人均陳明願供擔保免為假執行，爰均酌定
    相當擔保金額准許之。至於原告敗訴部分，其假執行已失所
    附麗，併予駁回。
九、本件事證已臻明確，兩造其餘攻擊防禦方法及所舉證據，經
    審酌結果，於本件判決結論均無影響，爰不一一論述，附此
    敘明。
十、據上結論，本件原告之訴，為一部有理由，一部無理由，依
    民事訴訟法第79條、第389 條第1 項第5 款、第390 條第2
    項、第392 條，判決如主文。
中　　華　　民　　國　　96　　年　　7 　　月 　　6　　日
                  民事庭法　官　吳振富
以上正本係照原本作成。
如對本判決上訴，須於判決送達後20日內向本院提出上訴狀。
                        書記官　黃麗靜
中　　華　　民　　國　　96　　年　　7 　　月　 　6　　日
